臺灣高等法院刑事判決　　　　　　　　　　　　　九十一年度上訴字第二九六三號
　　上　訴　人
　　即　被　告　庚○○
右上訴人因偽造文書等案件，不服臺灣桃園地方法院九十一年度訴字第六五八號，中
華民國九十一年八月六日第一審判決（起訴案號：臺灣桃園地方法院檢察署九十一年
度偵字第一五四五號、第一六三二號、第四五一○號、第六八四七號、第七七九○號
；移送併辦案號：同署九十一年偵字第一一八一五號）提起上訴，本院判決如左：
    主  文
上訴駁回。
    事  實
一、庚○○因投資失利，加上以會養會，造成資金不足，為募集資金以利周轉，於民
    國八十八年十一月間，在其任職之桃園縣大園鄉中正國際機場航空站，向其同事
    招攬互助會，並自任會首，每月新台幣（下同）二萬元，於每月一日上午十時，
    在上開航空站之打字間等處開標，投標方式為在空白紙上寫上投標者之姓名及投
    標金額，採外標之方式，計共招得李小鳳（加入二會）、辛○○、陳煌桐、嚴素
    蘭（後由黃日旺承接）、陳瑞鴻、潘金城、張淑文、譚秋香、己○○、壬○○、
    賴月春（加入二會）、沈明寬、徐林香、戊○○、李宗憲（後由乙○○承接）、
    徐瑞池、丁○○、丙○○、江秀英、徐海玲、黃佳茵（後由余勤儀承接）、徐金
    玲等二十二名會員（不含會首為二十四會份），詎庚○○竟意圖為自己不法所有
    之概括犯意，明知除上開會員外，「陳小鳳」、「陳淑蘭」二人並未加入該互助
    會，竟先向上開招得之會員佯稱該二人亦各加入一會，該互助會連會首共計二十
    七會，嗣庚○○在取得第一期會款後，隨即於八十九年一月一日第二會標會時，
    在上開地點，即以上開方式偽造「陳小鳳」名義之標單，以二千五百六十元得標
    ，足以生損害於「陳小鳳」，並使上開實際參與互助會之活會會員陷於錯誤，以
    為確有會員得標，依約繳交會款，庚○○因而詐得標金四十八萬元（每會二萬元
    ，共四十八萬元）。其後，於翌月一日再以同一方法偽造「陳淑蘭」名義之標單
    ，並以二千七百五十元金額得標，足以生損害於「陳淑蘭」，並再次詐得標金四
    十八萬元（詳如附表一）。但庚○○並不以此為足，自八十九年八月一日起，先
    後冒用會員乙○○、丁○○、壬○○、辛○○、丙○○、己○○六人之名義書立
    標單，於附表二所示時間，在上開地點，偽造標單，並以附表二所示之標息得標
    ，均足以生損害於乙○○、丁○○、壬○○、辛○○、丙○○、己○○六人，且
    分別詐得如附表二所示之會金。嗣於九十一年一月，會員辛○○擬參予投標，經
    其他會員告以早已得標，經向其他會員交叉查證後，始知上情。
二、案經內政部警政署航空警察局移送及被害人辛○○、丙○○、乙○○訴由臺灣板
    橋地方法院檢察署呈請臺灣高等法院檢察署令轉及被害人壬○○、戊○○訴由臺
    灣桃園地方法院檢察署檢察官偵查起訴。
    理  由
一、右揭犯罪事實，業據上訴人即被告庚○○坦承不諱，核與告訴人丙○○、辛○○
    、乙○○、戊○○、壬○○等人之指訴情節相符，並有合會會單在卷（見九十一
    年偵字第一五四五號偵查卷第十二頁）可稽，被告自白核與事實相符，可以採信
    。本件事證明確，被告犯行洵堪認定。
二、查被告庚○○冒用陳小鳳、陳淑蘭、乙○○、丁○○、壬○○、辛○○、丙○○
    、己○○八人之名義書立標單，並填載所欲標之利息，依習慣係表示欲標取會款
    ，此項標單即與刑法第二百二十條第一項所稱足以表示其用意之證明之準文書相
    當，被告偽造準私文書後參與投標予以行使，足以生損害於陳小鳳、陳淑蘭、乙○○、丁○○、壬○○、辛○○、丙○○、己○○八人，並使活會會員陷於錯誤
    而交付會款，核其所為，係犯刑法第二百十六條、第二百二十條第一項、第二百
    十條之行使偽造私文書罪及同法第三百三十九條第一項之詐欺取財罪。被告偽造
    上開被害人之署名於標單上，為偽造私文書之部分行為，以及其偽造標單復持以
    行使，其偽造之低度行為為行使之高度行為吸收，均不另論罪。被告先後八次偽
    造私文書、詐欺取財犯行，均時間緊接，犯罪構成要件相同，顯係基於概括犯意
    為之，為連續犯，各以一罪論，並依法加重其刑。被告每次行使偽造私文書（標
    單），同時向多名活會會員行詐，使多數會員同時受害，為想像競合犯，應從一
    重處斷。被告所犯前開二罪間，有方法目的之牽連關係，依刑法第五十五條規定
    ，從一重之行使偽造私文書罪處斷。
三、原審認被告罪證明確，適用刑法第五十六條、第二百十條、第二百十六條、第三
    百三十九條第一項、第五十五條，罰金罰鍰提高標準條例第一條前段之規定，並
    審酌被告利用其主持合會之便，虛構會員冒標，以及冒標多名會員會款花用，造
    成活會會員財務上損失，而迄今未能妥適與會員處理合會債務及犯罪後之態度等
    一切情狀，量處有期徒刑一年四月，並說明被告偽造之標單私文書，並未扣案，
    且其供承業已丟棄，顯已滅失，而不另為沒收之諭知。另說明公訴意旨另略以：
    被告庚○○於九十年二月間，聞訊得知告訴人甲○○自任會首，邀集每人每會二
    萬元，採外標方式標會，會員含會首共三十六會份合會，明知自己已陷於無支付
    能力，猶須冒標合會金應支，竟承前開論罪科刑部分之概括犯意，佯向告訴人甲○○表示欲參加，致告訴人陷於錯誤，允其加入後，於九十年六月一日第四期標
    時即出標詐標，詐取合會金約七十萬元，而自九十一年一月起即不再繳交會款，
    因認被告此部分行為，亦構成刑法第三百三十九條第一項之詐欺取財罪嫌云云。
    公訴意旨認被告另涉犯上開罪嫌，係以被告坦承入會、標會、停付會金之事實及
    告訴人甲○○之指訴，為其論據。惟訊據被告固坦承加入告訴人甲○○之右述合
    會，並標得會金等情，惟堅詞否認有上開犯行，辯稱：是告訴人甲○○主動邀其
    入會，且已繳到五月會金才參與投標，投標後亦繳至當年十二月始未再付會款，
    並無詐欺告訴人等語。經查：被告與告訴人甲○○均係前揭航空站之同事，被告
    參加告訴人所招攬之合會，不論是被告主動要求加入，或是告訴人主動邀其入會
    ，均屬在雙方互相同意之情況下所成立之契約關係，且按諸民間之合會之成立，
    不外是有多餘資金之人，可藉以賺取較銀行為多之孳息，以及缺少資金之人，可
    藉以享受借用現金應付個人所需，但無庸提出擔保品之機會，此一特殊性質，一
    方面可以活絡資金之運用，但他方面，因無擔保品之提供，一旦得標者不付會金
    ，即有求償無門之可能，惟此正是「利之所在，風險隨之」之結果。因此，參與
    合會之人，本來即有因資金短缺而加入之人，是不能率以參加之人參加前之資金
    之情形，而認定其參加之始即有詐欺之故意。又得標後無法給付，本亦是招攬合
    會之人所須承擔之風險，如會員得標未付款，除有其他積極之證據足以證明其自
    始即有詐欺之犯意，否則即應僅民事上之債權債務關係。被告加入合會後，在第
    四期始行投標，得標後，又給付六期之會金，而至九十一年一月始未再支付會款
    ，承前開分析，尚難認被告有詐欺之犯行，此應僅是被告積欠告訴人會金之民事
    糾紛而已。此外，復查無其他積極之證據，足以證明被告確有詐欺告訴人之犯行
    ，自屬不能證明被告此部分犯罪，惟公訴意旨認此部分行為如成立犯罪，與前開
    論罪科刑部分，有連續犯之裁判上一罪之關係，而不另為無罪之諭知。認事用法
    ，核無不合，量刑亦屬適當。被告上訴意旨認原判決量刑過重，而指摘原判決不
    當，為無理由，應予駁回。
據上論斷，應依刑事訴訟法第三百六十八條，判決如主文。
本案經檢察官劉斐玲到庭執行職務。
中      華      民      國    九十一    年     十一     月    二十九    日
                              臺灣高等法院刑事第十五庭
                                  審判長法  官  房  阿  生
                                        法  官  蔡  光  治
                                        法  官  雷  元  結
右正本證明與原本無異。
如不服本判決應於收受送達後十日內向本院提出上訴書狀，其未敘述上訴之理由者並
得於提起上訴後十日內向本院補提理由書（均須按他造當事人之人數附繕本）。
                                        書記官  黃  德  煌
中      華      民      國    九十一    年     十二     月      二      日
附錄：本判決論罪科刑法條全文
刑法第二百十條
偽造、變造私文書，足以生損害於公眾或他人者，處五年以下有期徒刑。
刑法第二百十六條
行使第二百十條至第二百十五條之文書者，依偽造、變造文書或登載不實事項或使登
載不實事項之規定處斷。
刑法第二百二十條
在紙上或物品上之文字、符號、圖畫、照像，依習慣或特約，足以為表示其用意之證
明者，關於本章及本章以外各罪，以文書論。
刑法第三百三十九條第一項：
意圖為自己或第三人不法之所有，以詐術使人將本人或第三人之物交付者，處五年以
下有期徒刑、拘役或科或併科一千元（已提高十倍為一萬元）以下罰金。
附表一：虛構會員並冒標部分：
┌──┬─────┬─────┬──────┬─────────────┐
│編號│冒標時間  │被虛構並冒│冒標之標息  │詐得之金額 （新台幣）     │
│    │          │標人之姓名│（新台幣）  │                          │
├──┼─────┼─────┼──────┼─────────────┤
│一  │八十九年一│陳小鳳    │二千五百六十│四十八萬元                │
│    │月一日（第│          │元          │                          │
│    │二會）    │          │            ││
├──┼─────┼─────┼──────┼─────────────┤
│二  │八十九年二│陳淑蘭    │二千七百五十│四十八萬元                │
│    │月一日（第│          │元          │                          │
│    │三會）    │          │            │                          │
└──┴─────┴─────┴──────┴─────────────┘
附表二：真正加入之會員被冒標部分：
┌──┬─────┬─────┬──────┬─────────────┐
│編號│冒標時間  │被冒標人姓│冒標之標息  │詐得之金額（新台幣）      │
│    │          │名        │（新台幣）  │                          │
├──┼─────┼─────┼──────┼─────────────┤
│一  │八十九年八│乙○○    │三千一百元  │三十八萬元[ 24（真正會員）│
│    │月一日（第│          │            │─5（確實得標會員）]×2萬 │
│    │九會）    │          │            │元＝38萬元                │
├──┼─────┼─────┼──────┼─────────────┤
│二  │九十年一月│丁○○    │三千六百二十│三十萬元[(24─9)]×2萬元＝│
│    │一日（第十│          │元          │30萬元                    │
│    │四會）    │          │            │                          │
├──┼─────┼─────┼──────┼─────────────┤
│三  │九十年二月│壬○○    │三千六百元  │三十萬元[(24─9)]×2萬元＝│
│    │一日（第十│          │            │30萬元                    │
│    │五會）    │          │            │                          │
├──┼─────┼─────┼──────┼─────────────┤
│四  │九十年八月│辛○○    │三千一百六十│二十萬元[(24─14)]×2萬元 │
│    │一日（第二│          │元          │＝20萬元                  │
│    │十一會）  │          │            │                          │
├──┼─────┼─────┼──────┼─────────────┤
│五  │九十年九月│丙○○    │三千元      │二十萬元[(24─14)]×2萬元 │
│    │一日（第二││            │＝20萬元                  │
│    │十二會）  │          │            │                          │
├──┼─────┼─────┼──────┼─────────────┤
│六  │九十年十月│己○○    │二千七百五十│二十萬元[(24─14)]×2萬元 │
│    │一日（第二│          │元          │＝20萬元                  │
│    │十三會）  │          │            │                          │
└──┴─────┴─────┴──────┴─────────────┘
